【裁判字號】    97,上訴,254
【裁判日期】    970326
【裁判案由】    偽造文書
【裁判全文】
臺灣高等法院刑事判決                 97年度上訴字第254號
上  訴  人  臺灣板橋地方法院檢察署檢察官
上  訴  人
即  被  告  甲○○
上  訴  人
即  被  告  乙○○
上列二人共同
選任辯護人  蔡明熙律師
上列上訴人等因被告偽造文書案件，不服臺灣板橋地方法院95年
度訴字第403號，中華民國96年1月5日第一審判決（起訴案號：
臺灣板橋地方法院檢察署94年度偵字第15991號），提起上訴
，本院判決如下：
    主  文
原判決撤銷。
甲○○、乙○○共同行使偽造私文書，足以生損害於公眾及他人
，甲○○處有期徒刑月，如易科罰金，以銀元佰元即新台幣
玖佰元折算壹日。減刑為有期徒刑壹月又拾伍日，如易科罰金，
以銀元佰元即新台幣玖佰元折算壹日；乙○○處有期徒刑肆月
，如易科罰金，以銀元佰元即新台幣玖佰元折算壹日。減刑為
有期徒刑貳月，如易科罰金，以銀元佰元即新台幣玖佰元折算
壹日。
    事  實
一、乙○○與甲○○係姐弟，渠等均明知乙○○與其夫丙○○(
    雙方業於民國９２年１１月１日協議離婚)之間並無新臺幣
    (下同)２５０萬元之債權債務關係，竟共同基於行使偽造
    私文書及使公務員登載不實之犯意聯絡，於民國 (下同)９
    １年４月１６日，未經丙○○同意，乙○○即擅自將丙○○
    之國民身分證影本、印鑑章 (指後述「丙○○甲章」)、丙○○所有如附表壹所示土地、建築改良物所有權狀正本及印
    鑑證明交給地政士甲○○，甲○○乃於同日盜用丙○○印鑑
    章 (「丙○○甲章」)，虛載附表貳「內容要旨」欄所示內
    容，偽造附表貳編號一、二所示「土地登記委託書」、「土
    地、建築改良物抵押權設定契約書」後，於９１年４月１７
    日，持所偽造如附表貳編號一、二所示文書，向臺北縣板橋
    地政事務所申請辦理附表參所示『抵押權』設定登記，致同
    地政事務所不知情之公務員，將附表參所示不實之抵押權，
    登載於職務上所掌管之土地、建築改良物登記簿，足以生損
    害於丙○○及地政機關對抵押權登記管理之正確性。
二、案經丙○○訴由臺灣板橋地方法院檢察署檢察官偵查起訴。
    理  由
一、訊據被告乙○○、甲○○對於上揭乙○○交付告訴人丙○○
    之國民身分證影本、印鑑章，如附表壹所示土地及建築改良
    物之所有權狀、印鑑證明等文件予甲○○，甲○○旋蓋用丙○○之印鑑章，製作完成如附表貳所示之文書，持向台北縣
    板橋地政事務所申請抵押權登記，嗣經該地政事務所承辦公
    務員登載如附表所示之抵押權等事實均坦承不諱，惟矢口
    否認有偽造文書或使公務員登載不實之犯意。被告乙○○辯
    稱：系爭不動產原係伊所有，為節省貸款利息，始經丙○○
    同意，移轉為丙○○所有，並向遠東商業銀行申請抵押貸款
    ，辦理抵押貸款之對保手續時，丙○○亦親自到場對保，惟
    因申貸金額僅有二百萬元，為保障被告乙○○之權益，丙○○乃同意另為被告乙○○設定二百五十萬元之第二順位抵押
    權，告訴人丙○○並親自申領印鑑證明，連同印鑑章、土地
    及建物所有權狀、身分證影本交付被告乙○○，授權乙○○
    辦理抵押權設立登記云云；被告甲○○則辯稱：所有辦理抵
    押權登記所需之文件及印鑑章等物，均由其姐乙○○交付，
    被告甲○○於辦理登記手續前，亦曾親自打電話向告訴人丙○○詢問，經丙○○在電話中確認無誤後，始依丙○○、乙○○夫妻委託之意旨，製作上開文書，申請抵押權登記，並
    無偽造文書之犯意云云。
二、本院查：
  (一)被告乙○○、甲○○之上揭犯罪事實業據告訴人丙○○迭
      於檢察官偵查中及原審審理時指訴綦詳，並經告訴人丙○○於原審以證人身分具結指證不移；並有台北縣板橋地政
      事務所94年5月9日北縣板地登字第0940005221號函附91年
      4月16日土地登記申請書，土地建築改良物抵押權設定契
      約書等文件，暨告訴人丙○○所提土地、建物登記謄本各
      在卷可稽。
  (二)雖被告乙○○、甲○○一再辯稱，辦理上開土地及建物之
      抵押權登記，事先已取得告訴人丙○○之同意云云，然告
      訴人丙○○自始至終均否認有此項同意或授權存在。且被
      告乙○○、甲○○從未提出確曾獲得告訴人丙○○授權或
      同意之具體證據。尤以被告甲○○在偵查及原審階段，均
      陳稱抵押權登記是乙○○授權伊去辦的，伊並未徵詢丙○○，取得丙○○之承諾，印章及文件都是乙○○交給伊去
      辦的等語；至本院審理時，卻翻稱，伊有打電話跟告訴人
      本人確認過云云，如果告訴人丙○○事先確有同意或授權
      ，何以被告甲○○之說詞如此反覆？
  (三)又本件被告等辦理之抵押權設定登記，其抵押權之種類乃
      普通抵押權，而非最高限額抵押權，此觀之卷附土地及建
      物登記謄本之記載至明。而普通抵押權具有從屬性，亦即
      必有債權之存在，始有抵押權之擔保，而本件姑不論告訴
      人堅決否認伊與乙○○間有任何債權債務關係，即使被告
      等二人，亦始終未能提出乙○○對於告訴人丙○○有二百
      五十萬元債權存在之任何證據，何況被告甲○○於偵查中
      業已直言「我知道乙○○是怕房子被賣掉，所以才會反設
      定回來。」等語不諱，足證本件確無抵押權所擔保之「債
      權二百五十萬元」存在。被告乙○○對於告訴人丙○○既
      無二百五十萬之債權，則告訴人丙○○何需為乙○○設定
      抵押權？
  (四)至於被告乙○○、甲○○執為辯解之告訴人丙○○之印鑑
      證明，乃告訴人自行申領乙節，經核附表參所示抵押權登
      記使用之丙○○印鑑證明 (第０８６０號，參見９４年度
      他字第１８０５號卷第４３頁)，係告訴人丙○○親自前
      去申領，固有臺北縣中和市戶政事務所９４年５月５日北
      縣中戶字第０９４０００４３９７號函附印鑑登記申請書
      、印鑑證明申請書及印鑑條影本 (參見９４年度他字第１
      ８０５號卷第４６頁至第４９頁)、同所９５年８月１４
      日北縣中戶字第０９５０００７７１２號函附印鑑登記申
      請書、印鑑證明申請書及印鑑條影本足參 (附原審卷)。
      惟查被告乙○○於91年4月3日委請甲○○將系爭不動產移
      轉登記為告訴人丙○○所有，並同時以丙○○為債務人兼
      抵押權設定人，為債權人遠東商業銀行設定本金最高限額
      三百萬元之抵押權，所有權移轉登記與抵押權設定登記均
      於91年4月4日完成，此有卷附土地、建物登記簿謄本及土
      地登記申請書、土地、建築改良物抵押權設定契約書可按
      ，不論送件申請日期 (91年4月3日)或完成登記日期 (91
      年4月4日)均在告訴人丙○○申請印鑑證明 (91年3月25日
      )之後。參以丙○○於偵查中及原審審理時，均一再陳明
      ，伊申請印鑑證明係為辦理系爭不動產移轉登記或向銀行
      辦理抵押貸款所需等語，始終未曾一言提及伊申請印鑑證
      明，係為設定抵押權與被告乙○○。因此，告訴人丙○○
      係親自申請印鑑證明之事實，並不能援為有利於被告乙○○等二人之證據。
  (五)況台北縣板橋地政事務所94年5月9日北縣板地登字第0940
      005221號函附丙○○抵押權設定登記申請書二份 (附於94
      年度他字第1805號卷第32、33頁)，顯示告訴人丙○○曾
      使用於上揭設定登記之印章有貳顆，其一為「圓形、篆體
      、陽刻」 (下稱：丙○○甲章)，其二為「方形、楷體、
      陰刻」 (下稱：丙○○乙章)；查 (一)上揭印鑑登記之印
      鑑係「丙○○甲章」 (參見同上他字卷第４７頁至第４９
      頁)；參酌被告乙○○自陳「有(將告訴人之國民身分證影
      本、印鑑章、所有權狀等交付甲○○)，．．．」(參見同
      上他字卷第２７頁)，暨告訴人丙○○訴明「銀遠東銀行
      設定抵押的這枚印章 (指「丙○○乙章」)，是我平常使
      用的印章。設定抵押給乙○○的這枚印章 (指「丙○○甲
      章」)是我的印鑑章，平常是乙○○在保管。」(參見９４
      年度偵字第１５９９１號卷第２２頁、第２３頁)等情，
      堪認「丙○○甲章」確係被告乙○○交付與被告甲○○。
      (二)告訴人自陳「我知道向遠東銀行貸款貳佰萬元，我有
      去簽約，．．．」 (參見同上他字卷第２８頁)，與被告
      甲○○陳述「跟 (遠東)銀行對保時，黃 (文生)先生有在
      現場．．．」 (參見９４年度他字第１８０５號卷第２８
      頁)，暨被告乙○○狀敘「 (向遠東銀行貸款)對保程序，
      由原告 (指告訴人丙○○)與張地鴻(遠東銀行)完成對保
      ．．．」 (參見同上他字卷第７６頁)等情，互核相符，
      堪認將附表壹所示不動產設定第壹順位抵押權向遠東銀行
      貸款，確係告訴人之真意；查被告乙○○偵訊時提出「遠
      東國際商業銀行房屋貸款契約書」、「增補條款契約書」
      (附同上他字卷第９０頁至第１０４頁)，告訴人係使用「
      丙○○乙章」參與對保、簽約 (參目同上卷頁)，亦見告
      訴人以「丙○○乙章」所為意思表示，始係其真意。告訴
      人設定與遠東銀行之「第壹順位抵押權」之「土地登記申
      請書」、「土地、建築改良物抵押權設定契約書」、「聲
      明丙○○國民身分證影本與正本相符」之印章，均係「丙○○乙章」，並非「丙○○甲章」（參見同上他字卷第３
      ３頁至第３７頁）；告訴人未於與遠東銀行對保、簽約、
      設定登記之際使用「丙○○甲章」，適足以說明單純持有
      告訴人之印鑑證明（使用「丙○○甲章」）不足以證明告
      訴人同意設定附表參所示抵押權。(三)附表參所示抵押權
      設定之「土地登記申請書」、「土地、建築改良物抵押權
      設定契約書」 (附同上他字卷第３８頁至第４１頁)均使
      用「丙○○甲章」，並非「丙○○乙章」；抑且「聲明丙○○國民身分證影本與正本相符」、「聲明戶口名簿影本
      與正本相符」之印章原係「丙○○乙章」，後經塗銷改由
      被告甲○○用印確認與正本相符 (參見同上他字卷第４２
      頁、第４４頁)，凡此情節，足之推知告訴人根本未同意
      設定附表參所示抵押權，應係被告將告訴人原確認與正本
      相符之上揭國民身分證影本、戶口名簿影本擅自移充設定
      附表參所示抵押權之用，否則，告訴人何吝於附表貳所示
      抵押權設定之「土地登記申請書」、「土地、建築改良物
      抵押權設定契約書」使用「丙○○乙章」？復何需將原確
      認與正本相符之「丙○○乙章」塗銷？綜上所述，附表參
      所示抵押權設定登記，雖曾使用告訴人之印鑑證明，但不
      能僅執此壹端即謂告訴人曾為簽立附表貳所示抵押權設立
      契約、土地登記委託之意思表示。
  (六)另被告乙○○爭執主張附表壹所示不動產原係伊(乙○○)
      所有，為節省貸款利息，始移轉與告訴人，並提出遠東商
      業銀行帳戶繳息紀錄、房屋稅繳款書等為據 (附原審卷)
      ，偵查中並具狀檢據主張其繳息至９３年６月(參見９４
      年度他字第１８０５號卷第７９頁、第１０５頁至第１０
      ９頁)。姑不論被告乙○○上項主張之真偽，即如所言屬
      實，亦係另一民事法律關係，非謂告訴人有義務提供或容
      忍被告將附表壹所示不動產設定附表參所示第貳順位抵押
      權，苟未經告訴人同意，被告無權逕自製作附表貳所示契
      約進而申請辦理附表參所示抵押權設定登記。
  (七)綜上所述，本件被告乙○○、甲○○犯罪事證明確，其所
      辯各節，無非事後卸責之詞，不足採信，彼等二人之犯行
      均堪認定。
三、被告為事實欄所示行為後，刑法業經  總統於９４年２月２
    日以總統華總一義字第０９４０００１４９０１號令修正公
    布第１～３、５、１０、１１、１５、１６、１９、２５～
    ２７、第四章章名、２８～３１、３３～３８、４０～４２
    、４６、４７、４９、５１、５５、５７～５９、６１～６
    ５、６７、６８、７４～８０、８３～９０、９１－１、９
    ３、９６、９８、９９、１５７、１８２、２２０、２２２
    、２２５、２２９－１、２３１、２３１－１、２９６－１
    、２９７、３１５－１、３１５－２、３１６、３４１、３
    ４３條條文；增訂第４０－１、７５－１條條文；刪除第５
    ６、８１、９４、９７、２６７、３２２、３２７、３３１
    、３４０、３４５、３５０條條文；並自９５年７月１日施
    行。現行刑法第２條第１項規定：「行為後法律有變更者，
    適用行為時之法律。但行為後之法律有利於行為人者，適用
    最有利於行為人之法律。」，其中 (一)刑法第２１４條規
    定：「明知為不實之事項，而使公務員登載於職務上所掌之
    公文書，足以生損害於公眾或他人者，處三年以下有期徒刑
    、拘役或五百元以下罰金。」；惟行為時刑法第３３條第５
    款規定：「罰金：一元以上」。現行刑法第３３條第５款規
    定「罰金：新臺幣一千元以上，以百元計算之。」。修正後
    罰金刑最低度重於行為時法，新法非有利於行為人。(二)行
    為時刑法第５５條後段規定：「犯一罪而其方法或結果之行
    為犯他罪名者，從一重處斷。」。現行刑法刪除第５５條關
    於牽連犯之規定；比較新、舊法律，新法非有利於行為人。
    (三)行為時之刑法第４１條第１項前段規定：「犯最重本刑
    為伍年以下有期徒刑以下之刑之罪，而受陸個月以下有期徒
    刑或拘役之宣告，因身體、教育、職業、家庭之關係或其他
    正當事由，執行顯有困難者，得以壹元以上參元以下折算壹
    日，易科罰金。」，又行為時之易科罰金折算標準，修正前
    罰金罰鍰提高標準條例第２條 (現已刪除)規定，就其原定
    數額提高為１００倍折算１日。據此，行為時之易科罰金折
    算標準，應以銀元參佰元折算壹日，經折算後，應以新臺幣
    玖佰元折算壹日。惟現行刑法第４１條第１項前段則規定：
    「犯最重本刑為伍年以下有期徒刑以下之刑之罪，而受陸個
    月以下有期徒刑或拘役之宣告者，得以新臺幣壹仟元、貳仟
    元或參仟元折算壹日，易科罰金。」。比較修正前、後之易
    科罰金折算標準，新法非有利於行為人。
四、核被告等所為，均係犯刑法第２１６條、第２１０條之行使
    偽造私文書罪、同法第２１４條之使公務員登載不實罪；盜
    用印章為偽造私文書之部分行為，偽造私文書之低度行為為
    行使偽造私文書之高度行為所吸收，不另論罪。其等以一行
    使行為，行使附表貳所示貳文書，有同種想像競合犯之關係
    ，仍從一重之行使偽造私文書罪處斷；被告等所為附表貳編
    號一所示行使偽造私文書犯行，起訴書雖未敘及，惟業經公
    訴人於原審審理時補正 (參見原審９５年７月３１日準備程
    序筆錄第５頁、審判筆錄第２頁)，復與起訴部分有想像競
    合犯之裁判上壹罪之關係，為起訴效力所及，本院自得併予
    審究。所犯行使偽造私文書、使公務員登載不實犯行，有方
    法、結果之牽連關係，依修正前刑法牽連犯規定，從一重論
    以行使偽造私文書罪。被告等就事實欄所示犯行，有犯意之
    聯絡與行為之分擔，為共同正犯。又被告等犯罪時間在96年
    4月24日以前，所犯罪名均符合中華民國96年罪犯減刑條例
    之規定，應依該條例第2條第1項第3款之規定，減其宣告刑
    二分之一。
五、原審對於被告乙○○、甲○○予以論罪科刑，固非無見，惟
    未及適用中華民國96年罪犯減刑條例之相關規定予以減刑，
    自有未洽。被告乙○○、甲○○上訴，仍執前詞否認犯罪雖
    無可採，惟檢察官上訴，指摘原判決未依中華民國96年罪犯
    減刑條例減輕被告之刑，其上訴為有理由，應由本院將原判
    決予以撤銷改判。爰審酌被告等係因不放心將系爭不動產移
    轉登記為告訴人丙○○所有，恐遭告訴人盜賣，為圖保障被
    告乙○○之權益，始出此下策，未經告訴人同意而以行使偽
    造文書方式，使公務員登載不實之抵押權，所生危害尚非重
    大，惟事後仍否認犯罪，態度不佳等一切情狀，分別量處如
    主文第2項所示之刑，並依法均減其宣告刑二分之一，暨諭
    知易科罰金之折算標準。
據上論斷，應依刑事訴訟法第369條第1項前段、第364條、第299
條第1項前段，刑法第2條第1項前段、第28條、第216條、第210
條、第214條，修正前刑法第55條、第41條第1項，罰金罰鍰提高
標準條例第1條，修正前罰金罰緩提高標準條例第2條，中華民國
96年罪犯減刑條例第2條第1項第3款、第7條判決如主文。
本案經檢察官吳國南到庭執行職務。
中    華    民    國    97    年    3     月    26    日
                  刑事第一庭  審判長法  官  葉騰瑞
                                    法  官  莊明彰
                                    法  官  王炳梁
以上正本證明與原本無異。
如不服本判決，應於收受送達後十日內向本院提出上訴書狀，其
未敘述上訴之理由者並得於提起上訴後十日內向本院補提理由書
（均須按他造當事人之人數附繕本）。
                                    書記官  周月琴
中    華    民    國    97    年    3     月    31    日
附表壹：
┌──┬───────┬────┬──────┬─────────┐
│編號│ 不動產標示   │所有權人│  權利範圍  │備              註│
├──┼───────┼────┼──────┼─────────┤
│一  │臺北縣土城市廷│丙○○  │３７８６０分│土地登記謄本附９３│
│    │寮坑段外藤寮坑│        │之２１２    │年度發查字第４７０│
│    │小段第３４７－│        │            │９號卷第５頁、第６│
│    │００１３地號土│        │            │頁。              │
│    │地。          │        │            │                  │
├──┼───────┼────┼──────┼─────────┤
│二  │臺北縣土城市廷│丙○○  │全部        │土地登記謄本附９３│
│    │寮坑段外藤寮坑│        │            │年度發查字第４７０│
│    │小段第９３２８│        │            │９號卷第７頁、第８│
│    │－０００建號  │        │            │頁。              │
└──┴───────┴────┴──────┴─────────┘
附表貳：
┌──┬───────┬──────────┬─────┬──────────┐
│編號│文  件  名  稱│內    容    要    旨│盜用印章  │備                註│
├──┼───────┼──────────┼─────┼──────────┤
│一  │土地登記委託書│９１年４月１６日，黃│盜用『黃文│參見９３年度發查字第│
│    │              │文生將附表參所示土地│生』印章〔│４７０９號卷第９頁。│
│    │              │登記案之申請委託吳明│指丙○○甲│                    │
│    │              │格代理。            │章〕      │                    │
├──┼───────┼──────────┼─────┼──────────┤
│二  │土地、建築改良│９１年４月１６日，黃│盜用『黃文│參見９３年度發查字第│
│    │物抵押權設定契│文生、乙○○合意設定│生』印章〔│４７０９號卷第１０頁│
│    │約書          │附表參所示抵押權。  │指丙○○甲│至第１２頁。        │
│    │              │                    │章〕      │                    │
└──┴───────┴──────────┴─────┴──────────┘
附表參：
┌─┬───┬───┬───┬───┬──┬────┬──┬───┬───┬───┬───┬───┬────┐
│編│權  利│收  件│登  記│權利人│債權│權    利│存續│清  償│債務人│權  利│設定權│設  定│備    註│
│號│種  類│字  號│日  期│      │範圍│價    值│期間│日  期│      │標  的│利範圍│義務人│        │
├─┼───┼───┼───┼───┼──┼────┼──┼───┼───┼───┼───┼───┼────┤
│一│抵押權│９１年│民國９│乙○○│全部│債權額新│〔空│民國１│丙○○│〔附表│〔如附│丙○○│        │
│  │      │板登字│１年４│      │    │臺幣貳佰│白〕│２１年│      │壹所示│表壹所│      │        │
│  │      │第２３│月１８│      │    │伍拾萬元│    │４月１│      │不動產│示〕  │      │        │
│  │      │４４５│日    │      │    │正      │    │５日  │      │〕所有│      │      │        │
│  │      │０號  │      │      │    │        │    │      │      │權    │      │      │        │
└─┴───┴───┴───┴───┴──┴────┴──┴───┴───┴───┴───┴───┴────┘
附錄：本案論罪科刑法條全文
中華民國刑法第210條
（偽造變造私文書罪）
偽造、變造私文書，足以生損害於公眾或他人者，處 5 年以下有
期徒刑。
中華民國刑法第214條
（使公務員登載不實罪）
明知為不實之事項，而使公務員登載於職務上所掌之公文書，足
以生損害於公眾或他人者，處3年以下有期徒刑、拘役或5百元以
下罰金。
中華民國刑法第216條
（行使偽造變造或登載不實之文書罪）
行使第 210 條至第 215 條之文書者，依偽造、變造文書或登載
不實事項或使登載不實事項之規定處斷。


司法院資訊處製作；財團法人民間司法改革基金會備份。
